ACORDAO-COMPLETO-2387662

ACÓRDÃO 14591/2019 ATA 44/2019 - PRIMEIRA CÂMARA

VISTOS, relatados e discutidos estes autos de aposentadorias concedidas pela Universidade Federal do Rio Grande do Norte;
 ACORDAM os Ministros do Tribunal de Contas da União, reunidos em sessão da Primeira Câmara, ante as razões expostas pelo Relator, em: 
9.1. considerar legal o ordenar o registro do ato de concessão inicial de aposentadoria de Francisco Fernandes Marinho (Sisac 10793208-04-2013-000414-8) ;
9.2. considerar ilegais e recusar registro ao ato de alteração de aposentadoria de Francisco Fernandes Marinho (Sisac 10793208-04-2013-000449-0) e de concessão de aposentadoria de Inácio Loiola de Souza;
9.3. dispensar a devolução dos valores indevidamente recebidos até a data da ciência desta deliberação pela Universidade Federal do Rio Grande do Norte, nos termos do Enunciado 106 da Súmula da Jurisprudência do TCU;
9.4. determinar à Secretaria de Fiscalização de Pessoal que corrija, no ato Sisac 10793208-04-2013-000414-8, erro na grafia do nome do servidor "Frascisco Fernandes Marinho", quando o correto é "Francisco Fernandes Marinho"; 
9.5. determinar à Universidade Federal do Rio Grande do Norte, com fundamento no art. 45 da Lei 8.443/1992, que:
9.5.1. faça cessar, no prazo de 15 (quinze) dias, contado a partir da ciência desta deliberação, os pagamentos decorrentes dos atos impugnados, sob pena de responsabilidade solidária da autoridade administrativa omissa, consoante disposto nos arts. 71, inciso IX, da Constituição Federal e 262 do Regimento Interno desta Corte;
9.5.2. cadastre novos atos, livres das irregularidades apontadas, e submeta-os ao TCU no prazo de 30 (trinta) dias, nos termos do art. 262, § 2º, do Regimento Interno do TCU c/c art. 19, § 3º, da Instrução Normativa TCU 78/2018;
9.5.3. dê ciência, no prazo de 15 (quinze) dias, do inteiro teor desta deliberação aos interessados, alertando-os de que o efeito suspensivo decorrente da interposição de eventuais recursos junto ao TCU não os exime da devolução dos valores percebidos indevidamente após a respectiva notificação, caso esses não sejam providos; 
9.5.4. encaminhe ao TCU, no prazo de 30 (trinta) dias contados da ciência desta deliberação pelo interessado, documento apto a comprovar tal conhecimento.

Atos de concessão de aposentadoria.

Primeira Câmara

Universidade Federal do Rio Grande do Norte.

3. Interessados/Responsáveis:
3.1. Interessados: Francisco Fernandes Marinho (XXX.218.374-XX); Inacio Loiola de Souza (XXX.104.604-XX).

13.1. Ministros presentes: Benjamin Zymler (na Presidência) e Walton Alencar Rodrigues (Relator).
13.2. Ministros-Substitutos convocados: Augusto Sherman Cavalcanti e Marcos Bemquerer Costa.
13.3. Ministro-Substituto presente: Weder de Oliveira.

WALTON ALENCAR RODRIGUES

Adoto, como relatório, a instrução da Secretaria de Fiscalização de Pessoal (peças 16-17) , que contou com a anuência do MPTCU, representado pelo Procurador Júlio Marcelo de Oliveira (peça 18) :
INTRODUÇÃO
1. Trata-se de atos de concessão de aposentadoria de Francisco Fernandes Marinho (CPF XXX.218.374-XX) e Inacio Loiola de Souza (CPF XXX.104.604-XX) , ex-servidores da Universidade Federal do Rio Grande do Norte.
2. Os atos foram submetidos, para fim de registro, à apreciação do Tribunal de Contas da União (TCU) , de acordo com o art. 71, inciso III, da Constituição Federal. O cadastramento e a disponibilização ao TCU ocorreram por intermédio do Sistema de Apreciação e Registro de Atos de Admissão e Concessões, na forma dos arts. 2º, caput e incisos I a VI, e 4º, caput, da Instrução Normativa - TCU 78/2018.
HISTÓRICO
3. Esta Unidade Técnica, em maio do corrente ano, encaminhou ofício de diligência à Universidade Federal do Rio Grande do Norte, solicitando os seguintes documentos e informações (peça 2) :
Interessados: Francisco Fernandes Marinho (CPF: XXX.218.374-XX) - ato n. de controle 10793208-04-2013-000449-0; Inacio Loiola de Souza (CPF: XXX.104.604-XX) - ato n. de controle. Documentos/Esclarecimentos: Encaminhar: a) cópia do mapa de tempo de serviço na condição de aluno aprendiz de Francisco Fernandes Marinho (CPF XXX.218.374-XX) e Inacio Loiola de Souza (CPF XXX.104.604-XX) ; b) cópia da documentação que fundamentou a averbação de tempo de serviço insalubre de Francisco Fernandes Marinho. 
4. A resposta da entidade está anexada às peças 4-10.
EXAME TÉCNICO
Análise dos atos de concessão de aposentadoria de Francisco Fernandes Marinho (CPF XXX.218.374-XX) 
¿ Número de controle 10793208-04-2013-000414-8:
5. Trata-se de ato inicial de concessão de aposentadoria de Francisco Fernandes Marinho, que se aposentou em 1/8/2001 com 32 anos de tempo de serviço.
6. No referido ato, não se verificou nenhuma irregularidade. Desta forma, o ato em comento pode ser considerado legal e registrado.
¿ Número de controle 10793208-04-2013-000449-0
7. O ato de alteração foi lançado para aumentar a contagem de tempo de serviço por averbação de tempo de atividade penosa (3 anos, 6 meses e 6 dias) , além da averbação de tempo de aluno-aprendiz (1 ano, 10 meses e 10 dias) .  
8. No que tange ao tempo de serviço, as certidões de tempo de serviço estão anexadas à peça 5, p. 9-14.
9. Em relação ao tempo de atividade penosa, no que se refere a contagem ponderada de tempo prestado em condições insalubres ou penosas, o entendimento deste Tribunal firmado no Acórdão 2008/2006-TCU-Plenário é no sentido de ser possível a contagem de tempo de serviço para concessão de aposentadoria estatutária com o aproveitamento de tempo especial prestado sob condições insalubres, perigosas ou penosas. Assim, o servidor público que exerceu, como celetista, no serviço público, atividades insalubres, penosas ou perigosas, em período anterior à vigência da Lei 8.112/90, tem direito à contagem especial de tempo de serviço para efeito de aposentadoria. Portanto, a jurisprudência deste Tribunal somente ampara a contagem ponderada de tempo insalubre para fins de aposentadoria daqueles servidores que trabalharam nessas condições antes do advento da Lei n. 8.112/90, enquanto estiveram vinculados ao regime celetista, o que não é o caso do interessado.
10. Além disso, em outro julgamento (Acórdão 911/2014-TCU-Plenário) , este Tribunal deixou assente que, mesmo observando os parâmetros do Acórdão 2008/2006-TCU-Plenário, a contagem especial de tempo prestado em condições insalubres para servidores ocupantes de cargos de natureza estritamente administrativa somente poderá ocorrer se estiver efetivamente demonstrada a existência de risco ou de agentes nocivos à saúde no local de trabalho, devidamente atestado por laudo pericial, o qual não consta da documentação encaminhada ao TCU.
11. Em relação ao período em que o interessado esteve vinculado ao regime estatutário, esta Corte de Contas esclareceu no Acórdão 2.008/2006 a inviabilidade jurídica da contagem de tempo de serviço prestado sob condições insalubres de forma ponderada, pois, nesse caso, haveria a necessidade de edição de lei complementar que regulamentasse o artigo 40, § 4º, da Constituição Federal, para definir os critérios e requisitos para a concessão de aposentadoria especial, o que não ocorreu até a presente data. Acrescente-se que o entendimento do STF era de que se tratava de norma de eficácia limitada, dependendo, para sua plena eficácia, de lei complementar que iria regulamentá-la. Nesse sentido: RE-AgR 428511/DF, Relator: Min. SEPÚLVIDA PERTENCE, Julgamento: 14/02/2006, Órgão Julgador: Primeira Turma e MI 462/MG. Relator: Min. MOREIRA ALVES, Julgamento: 06/09/1995, Órgão Julgador: Tribunal Pleno.
12. O interessado obteve a contagem diferenciada de tempo em decorrência de atividades laborais exercidas em condições especiais passíveis de prejudicar a saúde ou a integridade física após o advento da Lei 8.112/1990, com fundamento em Mandado de Injunção.
13. Por intermédio dessas decisões judiciais, o Supremo Tribunal Federal - STF concedeu as ordens injuncionais, para reconhecer a mora do Poder Público quanto à edição da lei que disciplina o artigo 40, § 4º, inciso III, da Constituição Federal, garantindo aos filiados da entidade sindical o direito de ter seus pedidos de aposentadoria especial analisados pela autoridade administrativa competente à luz do artigo 57 da Lei n. 8.213/1991.
14. Resolvendo a questão da mora legislativa quanto ao disposto do artigo 40, § 4º, inciso III, da Constituição Federal, recentemente o STF editou a Súmula Vinculante 33, onde foi suprida a lacuna deixada pelo Poder Público relativa à edição da lei complementar que regulamenta o supramencionado dispositivo constitucional.
15. Então, com a edição da Súmula Vinculante 33, aplica-se ao servidor público, no que couber, as regras do regime geral da previdência social sobre aposentadoria especial de que trata o artigo 40, § 4º, inciso III, da Constituição Federal, até a edição de lei complementar específica.
16. Assim, o argumento de que não há edição de lei complementar que regulamente o artigo 40, § 4º, inciso III, da Constituição Federal, para se aceitar o deferimento de aposentadoria especial não mais se sustenta, haja vista a edição da Súmula Vinculante 33 do STF.
17. É preciso esclarecer que os mandados de injunção e a Súmula Vinculante 33 reconhecem a omissão legislativa do artigo 40, § 4º, inciso III, da Constituição Federal. Assim, para as aposentadorias estatutárias especiais deferidas com base nesse fundamento, deverão ser observados os mesmos critérios para as aposentadorias especiais deferidas àqueles vinculados ao regime geral de previdência social, nos termos do artigo 57 da Lei n. 8.213/1991.
18. Como se vê, o interessado que averbou tempo insalubre após o advento da Lei 8.112/1990 aposentou-se com proventos proporcionais após 33 anos de tempo de serviço. Portanto, não se trata da aposentadoria especial referida no artigo 40, § 4º, inciso III, da Constituição Federal, que está regulamentada pelos MIs 880-9, 1071-4, 1442-6 e 3389 e Súmula Vinculante 33.
19. No presente caso, a entidade de origem utilizou critérios de contagem ponderada de tempo de serviço para uma aposentadoria que utilizou fundamento diverso daquele amparado pela Súmula Vinculante 33 e as ordens injuncionais deferidas para os interessados.
20. Nesse caso, entende-se que foi indevida a averbação de contagem ponderada de tempo de serviço prestado em condições insalubres, haja vista que o interessado não se aposentou com fundamento no artigo 40, § 4º, inciso III, da Constituição Federal.
21. O próprio STF já decidiu que a concessão de aposentadoria especial prevista no art. 40, § 4º da Constituição Federal, não garante a contagem ponderada de tempo de serviço diferenciada ao servidor público, mas tão somente o efetivo gozo da aposentadoria especial:
Conversão de tempo especial em comum e Súmula Vinculante 33
"Saliente-se, ademais, que a Súmula Vinculante 33 apenas garantiu aos servidores públicos o direito de aposentadoria especial, mas não a conversão do tempo de serviço especial em comum. Confira-se a redação do enunciado: (...) 
De fato, o Supremo Tribunal Federal, por reiteradas vezes, em sede de mandado de injunção (em que se firmou o entendimento consubstanciado na Súmula Vinculante 33) , se pronunciou acerca da ilegitimidade da utilização dessa via processual com o fim de se obter desde logo a contagem diferenciada de tempo de serviço para servidores públicos." ARE 793.144 ED-segundos, Relator Ministro Teori Zavascki, Segunda Turma, julgamento em 30.9.2014, DJe de 13.10.2014.
Mandado de injunção e contagem diferenciada de tempo"
Com efeito, a jurisprudência dessa Corte assentou o não cabimento de mandado de injunção que visa a contagem diferenciada e posterior averbação de tempo do serviço prestado em condições especiais, uma vez que não há previsão constitucional da referida contagem." MI 1.278 AgR, Relator Ministro Gilmar Mendes, Tribunal Pleno, julgamento em 30.4.2014, DJe de 19.5.2014.
22. Diante disso, entende-se que foi indevida a averbação de tempo insalubre do interessado antes e após o advento da Lei 8.112/1990. 
23. No que se refere ao tempo de aluno-aprendiz (1 ano, 10 meses e 10 dias) , a certidão está anexada à peça 5, p. 11-12.
24. A jurisprudência pacífica do TCU a respeito do tema foi consolidada no Enunciado 96 da Súmula da Jurisprudência da TCU, cuja redação original remonta a 1976. A redação atual, aprovada em 1994, é transcrita a seguir:
Conta-se para todos os efeitos, como tempo de serviço público, o período de trabalho prestado, na qualidade de aluno-aprendiz, em Escola Pública Profissional, desde que comprovada a retribuição pecuniária à conta do Orçamento, admitindo-se, como tal, o recebimento de alimentação, fardamento, material escolar e parcela de renda auferida com a execução de encomendas para terceiros.
25. Por meio do Acórdão 2024/2005-TCU-Plenário, foram detalhados os seguintes parâmetros para verificação do atendimento àquele enunciado:
 (...) 
9.3. determinar à Secretaria Federal de Controle Interno que oriente as diversas escolas federais de ensino profissionalizante no sentido de que:
9.3.1. a emissão de certidão de tempo de serviço de aluno-aprendiz deve estar baseada em documentos que comprovem o labor do então estudante na execução de encomendas recebidas pela escola e deve expressamente mencionar o período trabalhado, bem assim a remuneração percebida;
9.3.2. a simples percepção de auxílio financeiro ou em bens não é condição suficiente para caracterizar a condição de aluno-aprendiz, uma vez que pode resultar da concessão de bolsas de estudo ou de subsídios diversos concedidos aos alunos;
9.3.3. as certidões emitidas devem considerar apenas os períodos nos quais os alunos efetivamente laboraram, ou seja, indevido o cômputo do período de férias escolares;
9.3.4. não se admite a existência de aluno-aprendiz para as séries iniciais anteriormente à edição da Lei n.º 3.552, de 16 de janeiro de 1959, a teor do art. 4º do Decreto-lei n.º 8.590, de 8 de janeiro de 1946.
26. Os parâmetros detalhados no Acórdão 2024/2005-TCU-Plenário foram confirmados por julgados posteriores do TCU, a exemplo dos Acórdãos 8.679/2011, 3.608/2013 e 1.952/2014 da Primeira Câmara e 5.790/2011 da Segunda Câmara.
27. No entanto, tendo em vista que a aposentadoria em comento foi concedida em 1/8/2001, cabe observar o entendimento do STF no sentido de que, nas aposentadorias concedidas anteriormente ao Acórdão 2024/2005-TCU-Plenário, deve ser exigido tão somente o atendimento dos requisitos então vigentes, ou seja, aqueles do Enunciado 96 da Súmula da Jurisprudência do TCU (MS - STF 32.245-DF, MS - STF 28.105-DF, MS - STF 31.477-DF, MS - STF 27.476-DF, MS - STF 30.453-DF, MS - STF 28.576-DF, MS - STF 27.615-AL, MS - STF 29.069-DF e MS - STF 28.399-DF) .
28. Cabe, assim, no presente caso, verificar o atendimento dos requisitos do Enunciado 96 da Súmula da Jurisprudência do TCU. A redação atual, aprovada em 1994 e vigente quando da emissão do ato, é transcrita novamente a seguir:
Conta-se para todos os efeitos, como tempo de serviço público, o período de trabalho prestado, na qualidade de aluno-aprendiz, em Escola Pública Profissional, desde que comprovada a retribuição pecuniária à conta do Orçamento, admitindo-se, como tal, o recebimento de alimentação, fardamento, material escolar e parcela de renda auferida com a execução de encomendas para terceiros (grifo) .
29. Transcritos os requisitos então exigíveis, após análise da certidão juntada à peça 5, p. 11-12, verificou-se o atendimento a todos os requisitos previstos no Enunciado 96.
30. Em face à exclusão do tempo penoso/insalubre impugnado (3 anos, 6 meses e 6 dias) , cabe à Unidade Jurisdicionada retornar os proventos do interessado às condições apresentadas no ato inicial.
31. Outra irregularidade presente no ato em comento é o pagamento de rubrica relativa ao percentual de 3,17%. Trata-se de vantagem relativa a decisão judicial por perda remuneratória decorrente de aplicação errônea dos critérios de reajuste previstos nos arts. 28 e 29 da Lei 8.880/1994.
32. A Lei 8.880/1994 criou a Unidade Real de Valor (URV) e o real. O conjunto das medidas implementadas ficou conhecido como Plano Real. A Portaria Interministerial 26, de 20/1/1995, divulgou o reajuste dos vencimentos fixando-os em 22,07%, embora o correto, segundo o critério definido naqueles dispositivos legais, fosse 25,94%. O percentual de 3,17% resulta da divisão do percentual de 125,94% (remuneração reajustada em 25,94%) pelo percentual de 122,07% (remuneração reajustada em 22,07%) .
33. Em um primeiro momento, inúmeros servidores obtiveram o pagamento desse resíduo de 3,17% por meio de decisões judiciais favoráveis, como no caso tratado neste processo. Contudo, a própria Administração, por meio do art. 8º da Medida Provisória 2.225/2001, reconheceu o erro e o direito ao reajuste de 25,94%, deduzido o percentual já recebido de 22,07%, foi estendido a todos os servidores civis do Poder Executivo Federal, ativos e inativos, bem como pensionistas.
34. Segundo o art. 9º daquela norma, a incorporação mensal do reajuste ocorreria a partir de 1/1/2002. Assim, a partir de 1/1/2002, a situação de todos os servidores e pensionistas em relação ao percentual de 3,17% passou a ser a mesma, independentemente de haver sentença judicial determinando o pagamento.
35. Ademais, a Medida Provisória 2.225/2001, em seu art. 10, também dispôs que o percentual complementar de reajuste de 3,17% seria devido somente até a ocorrência de "reorganização ou reestruturação de cargos e carreiras, concessão de adicionais, gratificações ou qualquer outra vantagem de qualquer natureza". As únicas exceções seriam as parcelas incorporadas até dezembro de 1994 a título de vantagem pessoal e dos chamados quintos e décimos.
36. Em outras palavras, na vigência posterior de nova estrutura remuneratória criada para determinada carreira, os servidores nela enquadrados não mais fariam jus à parcela de 3,17%.
37. Conforme frisou o voto condutor do Acórdão 213/2012-TCU-Segunda Câmara (relator Ministro Augusto Nardes) :
É entendimento pacífico desta Corte que os pagamentos dos percentuais relativos a planos econômicos, a exemplo da denominada URV (3,17%) , não se incorporam aos salários em caráter permanente, pois têm natureza de antecipação salarial, sendo devidos somente até a reposição das perdas salariais havidas no ano anterior, o que ocorre na primeira data-base posterior ao gatilho, conforme o Enunciado nº 322 do Tribunal Superior do Trabalho (TST) .
38. Cabe observar que não há que se falar em ofensa à coisa julgada, pois "a coisa julgada é limitada pela situação jurídica sob cuja órbita se configurou" (voto condutor do Acórdão 6739/2010-TCU-Primeira Câmara, de relatoria do Ministro Walton Alencar Rodrigues) .
39. Na mesma linha, o acórdão proferido pelo Supremo Tribunal Federal nos autos do RE 241.884/ES (relator Ministro Sepúlveda Pertence) , cuja ementa se reproduz:
É firme a jurisprudência do STF no sentido de que a garantia do direito adquirido não impede a modificação para o futuro do regime de vencimentos do servidor público. Assim, e desde que não implique diminuição no quantum percebido pelo servidor, é perfeitamente possível a modificação no critério de cálculo de sua remuneração.
40. Também dessa forma se pronunciou o Superior Tribunal de Justiça no Mandado de Segurança 13.721/DF (relatora Ministra Nancy Andrighi) :
Mandado de segurança. Ato coator praticado pelo Conselho da Justiça Federal. Servidores Públicos. Obtenção, mediante ação transitada em julgado em 1993, do reconhecimento do direito à correção monetária de 26,05% sobre sua remuneração mensal (URP) . Posterior aprovação, mediante as Leis nº s 9.421/96, 10.745/02 e 11.416/2006, de Planos de Cargos e Salários, com reestruturação das carreiras do Poder Judiciário. Determinação, pelo CNJ, da absorção paulatina das diferenças de correção monetária, culminando com a equalização dos vencimentos. Alegação de ofensa à coisa julgada. Inexistência.- A coisa julgada que assegura vantagens funcionais se perfectibiliza à vista da lei vigente à data da sentença. Alterada a lei, e fixados novos vencimentos, o funcionário só tem direito a sua irredutibilidade, de modo que, se for o caso, perceberá como vantagem pessoal a parcela suprimida. Precedente. Segurança denegada.
41.	A supressão do pagamento da parcela de 3,17% não caracteriza, portanto, desrespeito à coisa julgada, mas, sim, mera equalização dos vencimentos em face de panorama jurídico posterior. Pela pertinência, vale transcrever trecho do voto condutor do Acórdão 2998/2013-TCU-Segunda Câmara (relator Ministro Benjamin Zymler) :
 (...) Não é razoável, pois, que a servidora permaneça recebendo vantagem oriunda de perda ocorrida em estrutura remuneratória de 1995, não mais vigente.
Havendo alteração na situação jurídica com base na qual foi proferida a sentença, afasta-se a incidência da coisa julgada, ex vi do art. 471 do Código de Processo Civil.
Nesse sentido, foi a posição do próprio TRF da 4ª Região:
'De outro lado, tampouco a coisa julgada formada no Mandado de Segurança nº 2001.71.01.001282-2 tem o alcance pretendido pela apelante, uma vez que o vínculo funcional entre os servidores e o Poder Público configura relação jurídica continuativa, se lhe aplicando as disposições dos arts. 468 do CPC e 471, I, do Código de Processo Civil:
Art. 468. A sentença, que julgar total ou parcialmente a lide, tem força de lei nos limites da lide e das questões decididas.
 (...) 
Art. 471. Nenhum juiz decidirá novamente as questões já decididas, relativas à mesma lide, salvo:
I - se, tratando-se de relação jurídica continuativa, sobreveio modificação no estado de fato ou de direito; caso em que poderá a parte pedir a revisão do que foi estatuído na sentença.
No caso, noticiada a ocorrência de reestruturações na carreira da autora, houve alteração fundamental na relação jurídica existente entre a autora e a Administração, a afastar a observância da coisa julgada.' (Decisão monocrática da Desembargadora Federal Maria Lúcia Luz Leiria na Apelação/Reexame necessário no processo 5002751-11.2010.404.7101, em 6.2.2012, Terceira Turma) .
Portanto, uma vez verificado que os fundamentos que amparavam o pagamento da URV de 3,17% não mais remanescem, deve-se proceder à retirada da parcela, sob pena de enriquecimento sem causa da servidora. Isso, sem nenhuma ofensa à coisa julgada.
Assim, não há erro na determinação (...) para que proceda à absorção da rubrica relativa ao percentual de 3,17%, uma vez que houve alterações da estrutura remuneratória na qual foi apurada a perda em questão. Essas alterações são posteriores à decisão judicial que autorizou a incorporação da vantagem.
42. Esse entendimento tem jurisprudência pacífica no TCU. Além dos acórdãos já citados, pode-se elencar, entre outros, os Acórdãos 2.974/2014 (relator Ministro-Substituto Augusto Sherman) , 3.424/2014 (relator Ministro-Substituto Augusto Sherman) e 726/2016 (relator Ministro Benjamin Zymler) , todos da Primeira Câmara; 1.570/2014 (relator Ministro Raimundo Carreiro) , 2.321/2014 (relator Ministro José Jorge) , 10.661/2015 (relatora Ministra Ana Arraes) e 2.032/2016 (relatora Ministra Ana Arraes) , todas da Segunda Câmara; e 3.511/2013 (relator Ministro Aroldo Cedraz) e 3.368/2014 (relator Ministro Benjamin Zymler) , ambos do Plenário.
43. No caso ora em análise, houve continuidade do pagamento destacado do índice de 3,17% mesmo após 1/1/2002, data da incorporação do reajuste, conforme o art. 9º da Medida Provisória 2.225/2001. Essa continuidade implica duplicidade de pagamento do índice de 3,17%. Uma mesma circunstância foi valorada em mais de um momento, contrariando, assim, o princípio do non bis in idem.
44. Além disso, como já mencionado, o art. 10 da Medida Provisória 2.225/2001 limitou os pagamentos mensais até o momento da superveniência de uma reorganização ou reestruturação dos cargos e carreiras. No caso agora tratado, isso já ocorreu, por meio da lei que criou o novo plano de carreira. Portanto, os efeitos da decisão judicial deveriam ter cessado, sendo irregular a continuidade do pagamento do índice de 3,17%.
45. Convém destacar que há também a inclusão de parcela referente a FC Judicial. O ex-servidor tem direito à incorporação de 1/5 de FG-1 e 4/5 de CD-3. A soma das rubricas VPNI (R$ 411,08) e FC/CD (R$ 2.783,00) perfaz R$ 3.194,64, quantia um pouco menor que o valor que se obtém quando se utiliza os valores com os quais o TCU concorda (Acórdão 835/2012-TCU-Plenário) , quais sejam, 1/5 de FG-1 (R$ 53,58) e 4/5 de CD-3 (R$ 3.177,86) , que perfazem o total de R$ 3.231,44. Portanto, não se verifica irregularidade nesse ponto.
 46. Ante todo o exposto, cabe proposta de ilegalidade e recusa de registro do ato, nos termos do art. 260, § 1º, do Regimento Interno do TCU.
Análise do ato de concessão de aposentadoria de Inacio Loiola de Souza (CPF XXX.104.604-XX) 
47. O ato em análise apresenta a averbação de tempo de atividade insalubre (3 anos, 8 meses e 8 dias) , além da averbação de tempo de aluno-aprendiz (2 anos, 9 meses e 23 dias) .
48.	O interessado aposentou-se no cargo de médico em 24/10/2003, com proventos proporcionais a 80%.
49. No que se refere ao tempo de atividade insalubre, verificou-se que a conversão é referente a período anterior à vigência da Lei 8.112/1990. Conforme exposto no item 9 desta instrução, trata-se de averbação aceita pela jurisprudência desta Corte de Contas, haja vista o cargo (Médico) antes ocupado pelo interessado.
50. Em relação ao tempo de aluno-aprendiz, a certidão acostada à peça 8 não menciona o recebimento de renda por execução de encomenda para terceiros, requisito presente no Enunciado 96 da Súmula de Jurisprudência deste Tribunal.
51. Com a exclusão do referido tempo, o ex-servidor passa a contar com o total de 30 anos, 5 meses e 20 dias, tempo insuficiente para aposentar-se sob qualquer fundamento legal.
52. Considerando que o servidor conta hoje 68 anos de idade, deve retornar à atividade para completar o tempo para aposentação, a qual deve dar-se com base nas regras vigentes no momento da concessão.
53. Assim, o ato em tela deve ser julgado ilegal, tendo seu registro negado.
CONCLUSÃO
54. Ante o exposto, o ato cujo número de controle é 10793208-04-2013-000414-8 pode ser considerado legal e registrado. Os demais atos constantes do processo devem ser julgados ilegais, em virtude da averbação de tempo insalubre antes e depois do advento da Lei 8.112/1990, bem como do pagamento de rubrica judicial relativa à URV, no caso do interessado Francisco Fernandes Marinho, e a averbação de tempo de serviço na condição de aluno aprendiz, em desacordo com a Súmula 96 do TCU, em relação ao aposentado Inácio Loiola de Souza.
55. Na forma dos arts. 262, caput, do Regimento Interno do TCU, cabe, ainda, proposta de determinar ao órgão/entidade de origem que, no prazo de quinze dias, faça cessar os pagamentos decorrentes do ato impugnado.
56. Quanto aos valores indevidamente pagos, sua percepção de boa-fé por parte dos interessados fundamenta a aplicação do Enunciado 106 da Súmula da Jurisprudência do TCU, dispensando-se a devolução.
57. Para maior clareza do acórdão a ser prolatado, é pertinente esclarecer aos interessados que essa dispensa alcança apenas os valores recebidos de boa-fé até a data de ciência do acórdão pelo órgão/entidade de origem. Assim, no caso de não provimento de recurso eventualmente interposto, deverão ser repostos os valores recebidos após aquela ciência.
58. Por fim, vale destacar que os atos em análise foram disponibilizados ao TCU há menos de cinco anos. Portanto, segundo o entendimento estabelecido no Acórdão 587/2011-TCU-Plenário (relator Ministro Valmir Campelo) , não é necessária a instauração do contraditório.
59. Desta forma, o ato pode ser considerado ilegal, com negativa de registro.
PROPOSTA DE ENCAMINHAMENTO
60. Ante o exposto, e de conformidade com o preceituado nos artigos 71, III, da Constituição Federal de 1988; 1º, V, e 39, II, da Lei 8.443/1992; 1º, VIII, 259, II, e 260, § 1º, do Regimento Interno/TCU, propõe-se:
a) considerar legal, concedendo-lhe registro, o ato de concessão inicial de aposentadoria de Francisco Fernandes Marinho (número de controle 10793208-04-2013-000414-8) ;
b) considerar ilegais, negando registro, os atos de concessão de aposentadoria (alteração) de Francisco Fernandes Marinho (número de controle 10793208-04-2013-000449-0) e Inácio Loiola de Souza (CPF XXX.104.604-XX) ;
c) determinar à Universidade Federal do Rio Grande do Norte que:
c.1) com fulcro nos arts. 71, inciso IX, da Constituição Federal, no prazo de quinze dias, faça cessar os pagamentos decorrentes dos atos impugnados, sob pena de responsabilidade solidária da autoridade administrativa omissa, nos termos do art. 262 do Regimento Interno/TCU:
c.2) dê ciência do inteiro teor do acórdão a ser proferido aos interessados, alertando-os de que o efeito suspensivo proveniente de eventual interposição de recurso junto ao TCU não os exime da devolução dos valores indevidamente percebidos após a notificação, em caso de não provimento desse recurso;
c.3) envie a esta Corte de Contas, no prazo de 30 (trinta) dias, por cópia, comprovante de que os interessados tiveram ciência desta deliberação;
c.4) cadastre no Sistema e-Pessoal, no prazo de 30 dias, novo ato de aposentadoria do interessado Francisco Fernandes Marinho escoimado da irregularidade verificada nos autos.

não há

Procurador Júlio Marcelo de Oliveira.

APOSENTADORIAS. AVERBAÇÃO DE TEMPO DE ATIVIDADE INSALUBRE E COMO ALUNO-APRENDIZ. PAGAMENTO INDEVIDO DE RUBRICA CONCEDIDA JUDICIALMENTE POR PERDA REMUNERATÓRIA. LEGALIDADE DE UM ATO E ILEGALIDADE DOS OUTROS.

APOSENTADORIA (APOS)

Secretaria de Fiscalização de Pessoal (SEFIP).

Trata-se de atos de aposentadoria de Francisco Fernandes Marinho e Inacio Loiola de Souza, ex-servidores da Universidade Federal do Rio Grande do Norte (UFRN) .
Após saneamento dos autos, a Secretaria de Fiscalização de Pessoal identificou as seguintes ocorrências:
Francisco Fernandes Marinho aposentou-se em 1º/8/2001, como professor de 3º grau e com 32 anos de serviço. O ato de concessão inicial (Sisac 10793208-04-2013-000414-8) foi alterado pelo ato Sisac 10793208-04-2013-000449-0 para averbação de tempo de serviço em atividade insalubre (peça 5, p. 9-14) e como aluno-aprendiz (peças 5, p. 11-12, e 9) ;
Inacio Loiola de Souza aposentou-se em 24/10/2003, como médico e com proventos proporcionais ao tempo de contribuição, tendo averbado tempo de serviço em atividade insalubre (peça 6) e como aluno-aprendiz (peça 8) .
No que se refere a Francisco Fernandes Marinho, a Sefip manifesta-se pela legalidade do ato concessório inicial; opina ser devida a averbação posterior do tempo cursado como aluno-aprendiz no Colégio Agrícola de Ceará-Mirim/RN, haja vista terem sido cumpridos os requisitos do Enunciado 96 da Súmula da Jurisprudência do TCU, detalhados por meio do Acórdão 2024/2005-TCU-Plenário.
Rejeita, contudo, o tempo de serviço prestado em atividade insalubre no Instituto de Medicina Legal e Criminalística do Estado do Rio Grande do Norte, como auxiliar de serviços 'C', após a vigência da Lei 8.112/1990, haja vista que não está demonstrado nos autos, por meio de laudo pericial, que as funções administrativas exercidas ofereciam riscos à saúde. Nesses termos são os entendimentos havidos dos Acórdãos 2.088/2006 e 911/2014, do Plenário deste Tribunal. 
Ademais, a aposentadoria concedida a Francisco Fernandes Marinho não se fundamenta na situação especial prevista no art. 40, § 4º, inciso III, da Constituição Federal.
Sob o aspecto financeiro, registrou o pagamento indevido da rubrica relativa ao percentual de 3,17%, em que pese tal perda remuneratória ter sido saneada, para todos os servidores civil do Poder Executivo Federal, por meio do art. 8º da Medida Provisória 2.225/2001.
De forma diversa, o tempo de atividade insalubre averbado por Inacio Loiola de Souza foi acolhido pela Sefip em vista da comprovação do exercício do cargo de médico anteriormente à vigência da Lei 8.112/1990. 
Rejeita, contudo, o tempo computado a título de aluno-aprendiz em favor do servidor, por não ter sido demonstrado o cumprimento dos requisitos firmados no Enunciado 96 da Súmula da Jurisprudência do TCU e detalhados por meio do Acórdão 2024/2005-TCU-Plenário. Excluído esse período, restará a Inacio Loiola de Souza retornar ao serviço até que preencha as condições necessárias para a aposentadoria, observadas as regras vigentes.
A Sefip propõe que seja considerado legal o ato de concessão inicial de Francisco Fernandes Marinho e ilegais os demais atos: de alteração do ato concessório inicial de Francisco Fernandes Marinho e de concessão inicial de Inacio Loiola de Souza. O Parquet aquiesceu à proposta.
Ao tempo em que adoto os pareceres emitidos nos autos como razões de decidir, VOTO no sentido de que o Tribunal adote a deliberação que ora submeto à apreciação deste Colegiado.
TCU, Sala das Sessões Ministro Luciano Brandão Alves de Souza, em 3 de dezembro de 2019.
WALTON ALENCAR RODRIGUES 
Relator